最高法院民事判決　　　　　　　　　　　　　　　八十七年度台上字第三○○一號
　　上　訴　人　李　敖
　　訴訟代理人　郭鑫生律師
　　上　訴　人　胡秋原
　　訴訟代理人　歐陽濃律師
右當事人間請求損害賠償事件，兩造對於中華民國八十七年五月十一日台灣高等法院
更審判決（八十六年度訴更(四)字第四號），各自提起上訴，本院判決如左：
    主  文
原判決廢棄，發回台灣高等法院。
    理  由
本件上訴人李敖主張：對造上訴人胡秋原自民國七十八年十月起至七十九年六月止，
陸續在其獨資經營之中華雜誌第二十七卷第三一五期至第二十八卷第三二一期及第三
二三期，署名發表一篇題為「一個計劃、一個謊言、一個勸告」之論文中，指摘伊謂
：「李敖賣殷海光、賣嚴僑……他的詐騙大家皆知，不必理他，以免增加臭豆腐銷路
」、「文星與李敖等則是執行美國的陳誠計劃」、「由李敖負責變造文書」、「一般
的騙子只要將騙的東西到手就了事，所謂謀財不害命，李敖這騙子則不然，他造根
本沒有的事實」、「殷海光的學生不附和他這個真小人的無賴」、「李敖一面不談他
與彭明敏關係是要掩飾其漢奸賣國的工作……」、「他寫了兩本書誣謗我，我也未計
較，他在騙子評論上想害我，我還未計較，因為一個流氓造謠，值不得計較」、「李
敖是職業騙子」及「李敖無賴，可以瞎說，諸位是大學教授，難道不懂大學的基本規
定」等足以損害伊名譽之事。對造上訴人該犯行並經法院判處罪刑確定在案，伊為三
十年來中華民國知名作家，聞名國際且深受好評。對造上訴人誹謗伊致伊精神、名譽
受有重大之損害等情，爰依侵權行為之法律關係，提起刑事附帶民事訴訟，求為命對
造上訴人賠償伊非財產上之損害新台幣（下同）四百萬元並自訴狀繕本送達翌日起至
清償日止加計法定遲延利息之判決（其中三十五萬元本息部分，業經本院前審判決上
訴人李敖勝訴確定）。
上訴人胡秋原則以：伊係出於自衛及自辯，所述均屬事實，並針對可受公評之事為適
當之評論，概不涉及私德。且伊受誹謗罪刑之宣告，業經最高法院改依公然侮辱罪減
處拘役十日並准易科罰金緩刑二年在案，對造上訴人所受名譽非財產上損害之基礎，
已有變更。又對造上訴人曾自稱為文化太保、流氓，伊加以援引，自屬免責行為。對
造上訴人提出之刊物述以其被捕、判刑、坐牢為主，祇係以寫諷刺文章之通俗作家
，談不上文以載道之知名作家等語，資為抗辯。
原審判命上訴人胡秋原應再給付上訴人李敖六十五萬元本息，並將上訴人李敖其餘之
訴予以駁回，無非以：上訴人李敖主張之事實，已據其提出中華雜誌第二十七卷第三
一五期至第二十八卷第三二一期及第三二三期內系爭論文為證，即上訴人胡秋原對曾
在該雜誌上陸續發表上開論文等情亦不爭執，自堪信為真實。上訴人胡秋原雖以上開
情詞置辯，惟查上訴人胡秋原詈上訴人李敖上述「李敖賣殷海光、賣嚴僑……他的
詐騙大家皆知，不必理他，以免增加臭豆腐銷路」等有關損害他人名譽之事，均僅涉
及其私德，要與公共利益無關，更無受公評之必要，所辯發表論文乃出於自衛、自辯
、屬免責行為云云，殊無足取。按不法侵害他人之名譽者，被害人雖非財產上之損害
，亦得請求賠償相當之金額，民法第一百九十五條第一項定有明文。查上訴人李敖自
訴上訴人胡秋原涉嫌妨害名譽案件，業經台灣台北地方法院以七十九年度自字第九八
六號暨原審法院八十年度上易字第二九六九號判決胡秋原散布文字指摘足以毀損他人
名譽之事，處拘役四十日減為二十日，如易科罰金以三十元（銀元）折算一日，緩刑
二年確定，嗣又經最高法院檢察署檢察總長提起非常上訴，由最高法院以八十一年度
台非字第三二號判決，改判上訴人胡秋原公然侮辱人罪刑（拘役二十日減為拘役十日
，如易科罰金以三十元（銀元）折算一日，緩刑二年）確定，有各該刑事判決足稽。
上訴人胡秋原既為文詈上訴人李敖，使李敖深受難堪，其精神必遭致莫大之痛苦，
爰斟酌上訴人李敖之著作有百餘本，美國紐約時報、時代週刊曾刊載其以諷刺文章著
稱之報導（有其提出之明細表暨報章雜誌可憑），應為具知名度之作家，且上訴人胡
秋原為第一屆立法委員，自陳同為知名之作家，經營之中華雜誌銷售遍及國內外，於
刊載上述論文時每月印製量約三千五百本，銷售台灣地區約一千二百本、香港地區約
二百本、美國、歐洲及其他亞洲各國約十八本及胡秋原擁有房屋一棟，價值約二千萬
元，現供自住使用，自立法委員退職時領有退職金五百餘萬元存入銀行，按月領息七
萬餘元以為家用，以及上訴人胡秋原僅係以羞辱之文字概為詈上訴人李敖而減損其
聲譽，而未舉出具體之事實以為指摘或傳述等一切情狀，認上訴人李敖因上訴人胡秋
原妨害名譽所受之損害，應以一百萬元為相當。從而，上訴人李敖本於侵權行為之法
律關係，請求上訴人胡秋原賠償非財產上之損害，除已判決確定應給付三十五萬元本
息外，應再給付上訴人李敖六十五萬元本息，即屬正當，應予准許，其餘超過部分，
則非有據，不應准許等詞，為其判斷之基礎。
按名譽被侵害關於非財產上之損害，應斟酌雙方身分、資力（經濟狀況）、實際加害
程度與其名譽影響是否重大，及其他各種情形核定其相當之數額（見：本院四十七年
台上字第一二二一號及五十一年台上字第二二三號判例意旨）。查上訴人胡秋原於中
華雜誌第三一五期至第三二一期及第三二三期為文述及上開足以毀損上訴人李敖名譽
之事，既為原審合法確定之事實。則該名譽被侵害，究係單純抽象概為詈﹖抑或兼
有具體指摘或傳述足以毀損上訴人李敖名譽之行為﹖攸關上訴人李敖名譽所受影響是
否重大。原審未詳核該雜誌論文內容審認明晰，即謂上訴人胡秋原上開為文刊載行為
僅係以羞辱文字概為詈，而未進一步說明其所憑以認定之依據，已難謂合。且原審
一方面認上訴人胡秋原祇以羞辱文字概為詈上訴人李敖，另一方面竟又謂上訴人胡
秋原之行為致使上訴人李敖遭受精神上莫大之痛苦，前後所論相齟齬，亦非允洽。又
上訴人胡秋原於原審曾抗辯稱：「李敖自訴伊妨害名譽經改判公然侮辱罪，減處拘役
十日並准易科罰金，緩刑二年，可見伊之犯行輕微，影響被害人名譽不大，李敖既請
求賠償三十五萬元，已足彌補其損害，伊經營之中華雜誌自七十八年起每期銷售國內
不過一千本左右，海外亦不過五、六十本，虧累不小，早已停刊，何來傳播之遠之廣
之深，其影響李敖之名譽自無甚大可言」、「李敖提出之紐約時報等多件刊物係以其
被捕、判刑、坐牢為主，祇係以寫諷刺文章之通俗作家，談不上文以載道之知名作家
」「名與譽不同，知名與名譽不同」「李敖曾著作百餘本，其中有九十六本被政府查
禁」各等語（分見原審更(一)字卷三七、三八、七三頁、更(三)字卷二○－二三頁、四五
、一一八頁）。此與上訴人李敖之身分地位及其所得請求賠償金額是否相當為有關聯
之重要防禦方法，原審未依本院前次發回意旨進一步斟酌，遽行判決，亦有可議。再
者，原審酌定慰撫金之金額，似僅就加害人即上訴人胡秋原單方之經濟狀況加以衡量
，對於上訴人李敖即被害人之資力情形，並未併予考量，尤嫌疏略。兩造上訴論旨，
分別就其不利於己部分指摘原判決不當，求予廢棄，均難謂無理由。
據上論結，本件兩造上訴均為有理由，依民事訴訟法第四百七十七條第一項、第四百
七十八條第一項，判決如主文。
中      華      民      國    八十七    年     十二     月    二十四    日
                              最高法院民事第七庭
                                  審判長法官  朱  錦  娟
                                        法官  蘇  茂  秋
                                        法官  蘇  達  志
                                        法官  顏  南  全
                                        法官  葉  賽  鶯
      右正本證明與原本無異
                                              書  記  官
中      華      民      國    八十八    年       一     月     十一     日
